【裁判字號】    98,交聲更,4
【裁判日期】    980115
【裁判案由】    聲明異議
【裁判全文】
臺灣臺中地方法院交通事件事裁定       98年度交聲更字第3號
                                     98年度交聲更字第4號
                                     98年度交聲更字第5號
原處分機關  交通部公路總局臺中區監理所
受處分人
即異議人    甲○○
上列受處分人因違反道路交通管理處罰條例案件，對於交通部公
路總局臺中區監理所中華民國97年8月21日所為之裁決（原處分
案號：中監違字第裁60-Z00000000號）、97年9月3日所為之裁決
      （原處分案號：中監違字第裁60-ZE0000000號、
      60-BC0000000號），聲明異議，本院裁定如下：
    主  文
原處分均撤銷。
甲○○不罰。
    理  由
一、原處分意旨略以：本件車號QH-1545號自小客車原係受處分
    人甲○○所有，於89年9月27日8時15分許，在高雄市○○路
    與重愛路口，因「汽、重機限速60公里，經測時速71公里，
    超速11公里」違規，經高雄市政府警察局交通大隊依違反道
    路交通管理處罰條例第40條（違規當時係依修正前第40條第
    1項）舉發。又於90年9月17日8時55分許，在國道1號高速公
    路南向360.3公里處，因「速限90公里，時速109公里，超速
    19公里附採證照片」違規，經內政部警政署國道公路警察局
    第五警察隊岡山分隊依違反上開條例第33條第1項舉發。再
    於92年7月26日8時41分許，在國道3號高速公路北向357公里
    處，因「使用註銷號牌行駛公路」違規，經內政部警政署國
    道公路警察局第八警察隊善化分隊依違反上開條例第12條第
    1項第4款舉發。原處分機關於97年8月21日以中監違字第裁
    60-Z00000000號裁決書裁處罰鍰新台幣1萬800元整並牌照繳
    扣、於同年9月3日，以中監違字第裁60-ZE0000000及60-B
    C0000000號裁決書分別裁處罰鍰新台幣6,000元整並依第63
    條違規記點數1點及罰鍰新台幣2,100元整並依第63條記違規
    點數1點。於法均無不合等語。
二、聲明異議意旨略以：異議人於88年10月間與李建志交易車輛
    ，惟李建志遲未辦理過戶，異議人遂於89年7月31日辦理拒
    不過戶註銷牌照，系爭3件違規均發生在後，且車輛使用者
    均非異議人。為此，聲請撤銷原處分，改裁定異議人不罰等
    語。
三、本院按：(一)公法上請求權，係指公法上權利義務主體相互間
    ，基於公法，一方得請求他方為特定給付之權利，包括人民
    對行政機關之公法上請求權及行政機關對人民之公法上請求
    權種情形。行政程序法第131條第1項規定「公法上之請求權
    ，除法律有特別規定外，因5年間不行使而消滅。」，該條
    係有關公法上請求權之消滅時效規定，即「已發生」且得行
    使之公法上請求權，因經過法定期間不行使致該請求權消滅
    。而行政罰法第27條第1項規定「行政罰法之裁處權，因3年
    期間之經過而消滅」乃裁處權時效之規定。所謂裁處權係國
    家對違反行政法義務者得課處行政罰之權力，屬形成權，非
    公法上之請求權，故行政罰法第27條第1項之裁罰權時效與
    行政程序法第131條之公法上請求權時效係屬二事（法務部
    95年5月24日法律字第0950017735號函及96年6月8日法律字
    第0950016195號函意旨參照）。又行政罰法於94年1月14日
    經立法院三讀通過，並經總統於同年2月5日公佈，依該法第
    46條規定，本法自公布後1年施行，則行政罰法自95年2月5
    日施行。而道路交通管理處罰條例所定罰鍰、吊扣吊銷證照
    、記點等裁罰，本屬行政罰法所稱行政罰之性質，是其裁罰
    自有行政罰法規定之適用。又行政罰法第27條第1項規定：
    「行政罰之裁處權，因3年期間之經過而消滅」，第2項規定
    ：「前項期間自違反行政法上義務之行為終了時起算」。另
    同法第45條第1項規定：「本法施行前違反行政法上義務之
    行為應受處罰而未經裁處，於本法施行後裁處者，除第15條
    、第16條、第18條第2項、第20條及第22條規定外，均適用
    之」，第2項規定：「前項行政罰之裁處權時效，自本法施
    行之日起算」，揆諸本條（即行政罰第45條）之立法意旨，
    似採不溯既往原則，是於該法施行前違反行政法上義務之行
    為應受處罰而未經裁處者，裁處權時效自該法施行之日起算
    。又道路交通管理事件統一裁罰基準及處理  細則第44條第
    1項規定：「違反道路交通管理事件行為人，未依規定自動
    繳納罰鍰，或未依規定到案聽候裁決，處罰機關應依基準表
    於舉發違反道路交通管理事件通知單送達且逾越應到案期限
    60日之3個月內逕行裁決之」，此項規定係主管機關即交通
    部與內政部為補充道路交通管理處罰條例漏未對處罰機關於
    受理違反道路交通管理事件裁決時效所為之補充性質行政命
    令，然因該細則第44條第1項並未規定處罰機關違反上開期
    間之規定時，發生何種效果，故解釋上該規定屬訓示之規定
    ，處罰機關若未遵守上開期間之規定，並不發生失權之效果
    。(二)經查，本件係行政罰法施行前之違規行為，依該法第45
    條第2項規定，裁處權之3年時效，則應自95年2月5日起算，
    則本件係受處分人甲○○前揭3項違規事件，於95年2月5日
    行政罰法施行前未經裁處，嗣於97年8月21日及同年9月3日
    行政罰法施行後始為原處分機關分別以中監違字第裁60-Z00
    0000 00、60-ZE0000000及60-BC0000000號裁決書裁決，依
    前開行政罰法第45條第2項規定，本件原處分機關所為本件
    之裁罰，尚未逾法定之3年時效期間，核先予敘明。
四、原登記為異議人甲○○所有之上開車牌號碼號之自小客車，
    於89年9月27日8時15分許，在高雄市○○路與重愛路口，因
    「汽、重機限速60公里，經測時速71公里，超速11公里」違
    規，經高雄市政府警察局交通大隊依違反道路交通管理處罰
    條例第40條（違規當時係依修正前第40條第1項）逕行舉發
    。又於90年9月17日8時55分許，在國道1號高速公路南向360
    .3 公里處，因「速限90公里，時速109公里，超速19公里附
    採證照片」違規，經內政部警政署國道公路警察局第五警察
    隊岡山分隊依違反上開條例第33條第1項逕行舉發。再於92
    年7月26日8時41分許，在國道3號高速公路北向357公里處，
    因李建志「使用註銷號牌行駛公路」違規，經內政部警政署
    國道公路警察局第八警察隊善化分隊依違反上開條例第12條
    第1項第4款舉發，並由李建志收受該通知單。有內政部警政
    署國道公路警察局舉發違反道路交通管理事件通知單2紙（
    公警局交字第ZE0000000號、Z00000000號）、高雄市政府警
    察局舉發違法道路交通管理事件通知單1紙（高市警交大相
    字第BC0 000000號）在卷可稽，應可認定之。
五、本院再按汽車有使用註銷之牌照行駛者，處汽車所有人新臺
    幣三千六百元以上一萬零八百元以下罰鍰，並禁止其行駛；
    前項第四款之牌照扣繳之，修正前道路交通管理處罰條例第
    12條第1項第4款、第2項定有明文。而前揭條文所稱「所有
    人」之意義為何？道路交通管理處罰條例並無明文定義。惟
    查：(一)汽車屬於動產，民法上動產物權之讓與非將動產交付
    不生效力（民法第761條第1項前段），並非以「登記」或「
    過戶」為要件，雖然道路交通管理各項異動登記之「車主」
    部分，於行政或訴訟程序上有推定何人是「所有人」之效力
    ，但在解釋上道路交通管理處罰條例「所有人」為何人，仍
    應從民法之規定。至於汽車所有人怠於辦理各項異動登記，
    而影響交通管理秩序之情形，同條例第16條第1項第1款已有
    處罰之明文，並不能將各項異動登記之「車主」視同「汽車
    所有人」，臺灣高等法院臺中分院92年度交抗字第825號裁
    定意旨參照。(二)於車輛買賣交易，一般民眾仍習慣採行收取
    車款後隨即交付車輛之交易模式，少有簽約行為，俟日後發
    現受讓人未依其約定辦妥過戶登記時，又因缺乏詳細之受讓
    人資料，致使該車衍生之牌照稅、燃料費及違章罰鍰等款項
    仍然歸責於舊車主，對於上述情形，公路監理機關長久以來
    大都以較簡便之登報催告或檢附存證信函等方式辦理拒不過
    戶註銷。又衡諸常情，車輛駕駛人為避免造成自己使用車輛
    之不便利，若果非該車輛確已處分而未能完成過戶行政手續
    ，實不可能將自己使用中之車輛註銷，徒增使用之困擾。而
    本件異議人以將車牌號碼QH-1545號自小客車轉讓予李建志
    ，並於89年7月31日辦理拒不過戶註銷之登記等情，有郵局
    存證信函、汽車車輛異動登記書在卷可證，是異議人稱已辦
    理拒不過戶註銷等語，並非子虛。而本件違規事實時間既咸
    在異議人辦理拒不過戶註銷登記之後，且異議人並非上開違
    規事件中該車輛之所有人及駕駛人，至為酌然。(三)綜上所述
    ，異議人既已非前揭車輛所有人，亦非駕駛人，自不應受處
    罰；原處分機關未予詳查，以異議人有前述違規行為之歸責
    事由遽予裁罰，容有未洽，是本件異議人之異議為有理由，
    原處分應予撤銷，並另為異議人不罰之諭知。
據上論斷，應依道路交通管理處罰條例第87條第2項、道路交通
案件處理辦法第20條，裁定如主文。
中    華    民    國    98    年    1     月    15    日
                  刑事第十二庭  法官  劉邦繡
上正本證明與原本無異。
如不服本裁定應於送達後五日內向本院提出抗告狀。
                                書記官  何俞瑩
中    華    民    國    98    年    1    月    15    日


司法院資訊處製作；財團法人民間司法改革基金會備份。
